【裁判字號】    98,易,1833
【裁判日期】    990208
【裁判案由】    違反著作權法
【裁判全文】
臺灣臺北地方法院刑事判決              98年度易字第1833號
公  訴  人  臺灣臺北地方法院檢查署檢察官
被      告  牛耳有限公司
兼代表  人  甲○○
選任辯護人  羅明通律師
            陳世偉律師
            黃子恬律師
上列被告因違反著作權法案件，經檢察官提起公訴（97年度偵字
第16999 號），本院判決如下：
    主  文
甲○○擅自以公開演出之方法侵害他人之著作財產權，處有期徒
刑肆月，如易科罰金，以新臺幣壹仟元折算壹日，緩刑貳年。並
於本案判決確定後陸個月內，向公庫支付新臺幣伍萬元。
牛耳有限公司法人之代表人，因執行業務，犯著作權法第九十二
條之罪，科罰金新臺幣拾萬元。
    事  實
一、甲○○係址設臺北市大安區○○○路○ 段322 號9 樓牛耳有
    限公司（下稱牛耳公司）之負責人，牛耳公司並於民國96年
    間受國家文化總會之委託籌辦96年11月24日於國家音樂廳舉
    行歲末總統府音樂會「2007臺灣之歌音樂會」，且需負責向
    本次演奏曲目所屬音樂著作財產權人取得同意或授權之相關
    事宜。而甲○○於與音樂著作權人丁○○接觸取得本次演奏
    曲目「福爾摩沙頌」、「天總是攏會光」2 首歌曲之授權過
    程中，受到頗多阻礙，嗣得知斯時國家文化總會之秘書長與
    丁○○為好友關係，乃於96年9 月14日會議中要求國家文化
    總會之職員戊○○（並無證據可資證明與甲○○有犯意聯絡
    、行為分擔）協助處理向丁○○取得本次相關著作權授權事
    宜，戊○○為應允，惟亦遲遲無法徵得丁○○之同意或授權
    ，甲○○明知未經音樂著作財產權人之同意或授權，不得任
    意改作、公開演出「福爾摩沙頌」、「天總是攏會光」2 首
    曲目，竟仍基於以改作、公開演出之方法而侵害他人著作權
    之犯意，先委請不知情之成年人員對「福爾摩沙頌」、「天
    總是攏會光」曲目重新編曲，並於96年11月24日在國家音樂
    廳內指示不知情之成年樂團人員演奏前揭首曲目，而以改作
    、公開演出之方式侵害丁○○之著作財產權。
二、案經丁○○訴請臺灣高雄地方法院檢察署呈請臺灣高等法院
    檢察署檢察長核轉臺灣臺北地方法院檢察署檢察官偵查起訴
    。
    理  由
壹、證據能力
    按未經被告詰問之被告以外之人於偵查中向檢察官所為之陳
    述，依刑事訴訟法第159 條之1 第2 項之規定，原則上屬於
    法律規定為有證據能力之傳聞證據，於例外顯有不可信之情
    況，始否定其得為證據。是得為證據之被告以外之人於偵查
    中所為之陳述，因其陳述未經被告詰問，應認屬於未經合法
    調查之證據，並非無證據能力，而禁止證據之使用。惟是否
    行使詰問權，屬被告之自由，倘被告於審判中捨棄詰問權，
    或證人客觀上有不能受詰問之情形，自無不當剝奪被告詰問
    權行使之可言（參見最高法院98年度台上字第1032號判決意
    旨參照）。又此所謂「客觀上不能受詰問」，應係指死亡、
    因生理或心理之疾病致記憶喪失無法陳述、所在不明而傳拘
    無著或合法行使拒絕證言權等情形而言（最高法院96年度台
    上字第3256號判決意旨參照）。查本件證人丁○○於97年6
    月11日、證人戊○○於98年1 月6 日偵查中之陳述，均已依
    法具結，有結文在卷可稽（見97年度他字第3875號偵查卷第
    8 頁、97年度偵字第1699 9號偵查卷第46頁），衡諸該陳述
    之作成並無顯不可信之情況，應認具有證據能力，又證人丁○○、戊○○於本院審理中均到庭作證並進行交互詰，已足
    以保障被告與辯護人之對質詰問權，而本院於審判期日依法
    定程序提示證人丁○○、戊○○之證述並告以要旨，而為合
    法調查後，自得將證人丁○○、戊○○於偵查中之證述採為
    證據；證人乙○○於偵查中向檢察官所為之陳述，亦已依法
    具結，本院衡諸該陳述之作成並無顯不可信之情況，應認亦
    具有證據能力。雖經檢察官、辯護人皆於本院審理中聲請傳
    喚證人乙○○到庭進行詰問，惟證人乙○○已於97年6 月29
    日出國就學，此為檢察官、被告、辯護人所不否認，已無從
    傳喚拘提證人乙○○，顯然屬客觀上不能詰問證人乙○○之
    情形，是證人乙○○於檢察官訊問時經具結後之證述，自得
    作為證據。
貳、實體方面
一、訊據被告甲○○固不否認為被告牛耳公司之負責人，且於96
    年間受國家文化總會委託，辦理歲末總統府音樂會「2007臺
    灣之歌音樂會」之演出事宜，惟矢口否認有何以改作、公開
    演出之方法而侵害他人著作權之犯行，辯稱：本次音樂會演
    奏曲目之選取乃是由國家文化總會決定，伊受國家文化總會
    委託辦理本次音樂會只負責演出人員聯絡等，合約內容並不
    包括著作財產權取得事宜。且依96年9 月14日會議記錄內容
    所示，應是由國家文化總會之職員即證人戊○○負責向證人
    丁○○洽詢「福爾摩沙頌」、「天總是攏會光」2 首曲目授
    權，本次有爭議之曲目是由國家文化總會負責，而非伊與被
    告牛耳公司需負責，而國家文化總會從未告知未獲證人丁○○同意或授權之事。至被告牛耳公司雖出面取得部分曲目著
    作權之授權，惟此係國家文化總會情商被告牛耳公司特別協
    助，被告牛耳公司基於共同工作情誼，善意予以協助而已。
    何況，歲末總統府音樂會「2007臺灣之歌音樂會」乃非營利
    之活動，其目的本在推廣臺灣歌謠，且依證人丁○○亦指稱
    該2 首歌曲從未作為任何商業使用，可見前揭音樂會利用證
    人丁○○之著作，不但不生影響上開著作潛在市場價值，甚
    可促進證人丁○○之聲譽及潛在市場價值，應可認為合理使
    用，不生刑事責任云云。經查：
  (一)被告甲○○係被告牛耳公司之負責人，於96年間受國家文化
    總會之委託籌辦96年11月24日於國家音樂廳舉行歲末總統府
    音樂會「2007臺灣之歌音樂會」之演出事宜，而本次演奏曲
    目中關於「福爾摩沙頌」、「天總是攏會光」2 首曲目，係
    證人丁○○享有著作財產權之音樂著作，且確實有經重新編
    曲後，於96年11月24日在國家音樂廳內由樂團演奏「福爾摩
    沙頌」、「天總是攏會光」2 首曲目等情，此為被告所不爭
    執，核與證人丁○○於偵查及本院審理中均陳述明確（見97
    年度他字第3875號偵查卷第7 頁、本院98年8 月17日審判筆
    錄第13頁），並有卷附網路資料、工作委託合約書、共同舉
    辦節目合約書、卷附2007歲末總統府音樂會文冊（見97年度
    他字第3875號偵查卷第11頁至第13頁、97年度偵字第16999
    號偵查卷第24頁至第25頁、第29頁至第31頁、本院卷附第77
    頁至第122 頁），是此部分事實，首堪認定。
  (二)而被告甲○○雖供稱：依合約內容，伊或被告牛耳公司並不
    負責向本次演奏曲目所屬音樂著作財產權人取得同意或授權
    演出云云。惟觀諸卷附被告牛耳公司與國家文化總會所訂立
    之工作委託合約書內容記載：「牛耳公司本次受託之工作內
    容為：1.演出人員聯絡、排練時間統籌。2.舞台工作、後台
    佈置、燈光技術等事宜。3.文宣品（海報、dm）、專刊、DV
    D 設計與製作、4.有關媒體（電視、報紙、網路）宣傳作業
    之協助、5.票務處理，包括劃票、驗票、派票、調票、票房
    查詢、收票、退票、結票、繳交稅款」等語（見98年度偵字
    第16999 號偵查卷第24頁），雖就本次音樂會所需取得相關
    演奏曲目之音樂著作財產權人之同意或授權事項，究竟是由
    國家文化總會自行取得，或交由被告牛耳公司負責取得，固
    有疑義。然依：
  (1)證人即斯時國家文化總會秘書長丙○○於本院審理中證稱：
    國家文化總會的行政人員沒有辦音樂會習慣，所以特別委託
    被告牛耳公司辦理，伊認知應該是由被告牛耳公司負責取得
    本次音樂會曲目的著作權等語（見本院98年9 月21日審判筆
    錄第4 頁），已直指稱本次音樂會應是由被告牛耳公司負責
    向音樂著作權人取得相關演奏曲目之著作權事項。
  (2)又依被告牛耳公司職員即證人乙○○於偵查中證稱：本案伊
    是負責執行被告牛耳公司職務的人，除證人丁○○所著作「
    福爾摩沙頌」、「天總是攏會光」2 首曲目外，其餘當天演
    奏曲目之相關著作權取得皆是由伊負責聯繫取得等語（見97
    年度偵字第16999 號偵查卷第87頁、第89頁），核與卷附音
    樂著作使用證明書、授權書等資料（見本院卷附）均相吻合
    ，足見本次音樂會中所使用之多數演奏曲目乃是由被告牛耳
    公司職員負責與音樂著作權人協商，取得授權之事甚明。再
    經本院檢視該等使用證明書、授權書上載明授權使用之對象
    或訂立版權授權合約書之契約當人，均為被告牛耳公司，並
    非國家文化總會，則若被告牛耳公司並不需負責向本次音樂
    會所使用曲目之音樂著作權人取得相關著作權事項者，又豈
    會多由被告牛耳公司職員出面與音樂著作權人協商，並均以
    被告牛耳公司名義對外取得相關音樂曲目著作權授權之理。
  (3)佐以本次國家文化總會委託被告牛耳公司處理事務費用高達
    新臺幣（下同）4,164,565 元，金額甚鉅，且以被告牛耳公
    司、甲○○在此音樂領域，均屬專業之公司、人士等情，則
    國家文化總會既將此次音樂會委託被告牛耳公司、甲○○全
    權負責辦理，自是包含向音樂著作權人取得相關演奏曲目之
    著作權事項，較屬合理。是本院認本案應是由被告牛耳公司
    負責向音樂著作權人取得相關演奏曲目之著作權事項。
  (三)被告甲○○、證人戊○○、乙○○等人於96年9 月14日開會
    時，證人戊○○固曾同意由其向證人丁○○洽談關於「福爾
    摩沙頌」、「天總是攏會光」2 首曲目之授權事宜，此經證
    人戊○○於本院審理中證述明確（見本院98年8 月17日審理
    筆錄第16頁），復有卷附開會資料1 份在卷可憑（見97年度
    偵字第16999 號偵查卷第27頁）。惟依證人戊○○於本院審
    理中已證稱：一開始是被告牛耳公司職員乙○○負責聯繫所
    有曲目著作權取得，後來是因為接近音樂會舉辦前，證人乙○○告訴伊說跟證人丁○○取得著作權有困難，因為文總的
    秘書長、伊與證人丁○○有認識，希望文總這邊可以跟證人
    丁○○聯繫取得同意。伊認為是被告牛耳公司請伊幫忙聯繫
    。伊也請證人乙○○傳真1 份授權合約書給伊，伊再傳真給
    證人丁○○等語明確（見本院98年8 月17日審理筆錄第16頁
    、第18頁），且觀諸證人丁○○所提出之授權書內容（見97
    年度他字第3875號偵查卷第9 頁），可知。與證人丁○○簽
    立授權契約之對象，仍為被告牛耳公司，及卷附96年9 月14
    日開會記錄內容尚記載：淑惠租分譜，帳報牛耳等語（見97
    年度偵字第16999 號偵查卷第27頁），均顯示證人戊○○係
    協助被告牛耳公司、甲○○處理事務，相關費用支出均需由
    被告牛耳公司名義支出、報帳，而與證人戊○○前揭證述內
    容相符合，再佐以證人戊○○僅國家為文化總會之職員，並
    無任何權限能更動國家文化總會與被告牛耳公司本次工作委
    託合約書內容，是證人戊○○即便在前揭會議中同意由其向
    證人丁○○洽談「福爾摩沙頌」、「天總是攏會光」2 首曲
    目之授權事宜，亦僅是協助被告牛耳公司處理取得授權公開
    演奏、改作曲目，被告牛耳公司自始自終均需負責取得該「
    福爾摩沙頌」、「天總是攏會光」2 首曲目之授權事宜，此
    更應為被告甲○○所知悉甚詳，至為明確。
  (四)被告甲○○雖另辯稱：並未獲告知未向證人丁○○取得前揭
    2 首曲目之授權乙節。惟查，被告牛耳公司自始自終均需負
    責取得該「福爾摩沙頌」、「天總是攏會光」2 首曲目之授
    權事宜，此更應為被告甲○○所知悉甚詳，已經本院認定如
    前所述，且依證人戊○○於本院審理中證稱：證人乙○○有
    向伊追問確認證人丁○○有無同意演出曲目這件事，伊還告
    訴證人乙○○一直有在跟證人丁○○聯繫，但都沒有結果。
    伊在音樂會前1 、2 天有跟證人乙○○說沒有取得證人丁○○之授權等語（見本院98年8 月17日審判筆錄第17頁、第18
    頁），證人戊○○亦直指確實有向被告牛耳公司人員告知未
    獲前揭授權之事。再徵諸，本次音樂會乃是攸關總統府之重
    要活動，被告牛耳公司、甲○○既為負責執行之人，音樂會
    當日究竟有無取得證人丁○○授權之事，實難諉稱不知，何
    況，本案初期係被告牛耳公司與證人丁○○聯絡取得「福爾
    摩沙頌」、「天總是攏會光」2 首曲目之授權公開演出、改
    作事宜，嗣因遇見困難，始由證人戊○○協助處理，亦經證
    人戊○○陳述明確如前，則被告甲○○於已知悉前揭2 首曲
    目取得授權有困難之情況下，更無由對此均置之不理，而稱
    不知有無獲得授權之理，是被告甲○○此部分辯稱，並不可
    採信。
  (五)又按著作之合理使用，不構成著作財產權之侵害，著作之利
    用是否合於第44條至第63條規定或其他合理使用之情形，應
    審酌一切情狀，尤應注意下列事項，以為判斷之基準：一利
    用之目的及性質，包括係為商業目的或非營利教育目的。二
    著作之性質。三所利用之質量及其在整個著作所占之比例。
    四利用結果對著作潛在市場與現在價值之影響，著作權法第
    65條第1 項、第2 項定有明文。次按著作權法第65條第2 項
    第1 款所謂「利用之目的及性質，包括係為商業目的或非營
    利教育目的」，應以著作權法第1 條所規定之立法精神解析
    其使用目的，而非單純二分為商業及非營利（或教育目的）
    ，以符合著作權之立法宗旨。申言之，如果使用者之使用目
    的及性質係有助於調和社會公共利益或國家文化發展，則即
    使其使用目的非屬於教育目的，亦應予以正面之評價；反之
    ，若其使用目的及性質，對於社會公益或國家文化發展毫無
    助益，即使使用者並未以之作為營利之手段，亦因該重製行
    為並未有利於其他更重要之利益，以致於必須犧牲著作財產
    權人之利益去容許該重製行為，而應給予負面之評價，最高
    法院94年台上字第7127號判決參照。而觀諸本案音樂會之演
    出，乃屬總統府歲末之慶祝活動，其目的已非單純推廣、發
    展國家文化之情甚明，且因「福爾摩沙頌」、「天總是攏會
    光」2 首曲目，已經重新編曲、改作，此為被告牛耳公司、
    甲○○所不否認，與證人丁○○所著作之原作，2 者間具有
    競爭關係，被告牛耳公司、甲○○前揭利用結果對於證人丁○○之潛在市場利益，實際上確實已生影響，是縱證人丁○○曾指稱從未以該等曲目從事商業行為賺錢，亦無從依此而
    認對證人丁○○之潛在市場及現在市場利益並無受影響。基
    此，被告牛耳公司、甲○○之改作、公開演出證人丁○○前
    揭曲目行為，顯非屬上開所指之合理使用之範圍。
  (六)至本次音樂會演奏曲目之選定固為國家文化總會之權限，此
    亦經證人丙○○、戊○○於本院審理中證述明確（見本院98
    年9 月21日審判筆錄第9 頁、98年8 月17日審判筆錄第13頁
    ），然依證人丙○○於本院審理中再證稱：更換曲目是應由
    國家文化總會決定的，但在演出前，並沒有人等提出這樣要
    求，在伊以前經驗，如有問題就會取消等語（見本院98年9
    月21日審判筆錄第9 頁），佐以卷附事證，亦無積極證據可
    資證明被告牛耳公司、甲○○確有積極向國家文化總會表達
    無法許得前揭2 首曲目之授權，需更改曲目，而是國家文化
    總會指示執意改編、公開演出「福爾摩沙頌」、「天總是攏
    會光」2 首曲目之情形，則縱證人丙○○於本案音樂會演出
    前曾獲知未受證人丁○○授權之事，證人丙○○消極未加阻
    止演出或更改曲目，亦難依此即認是與被告甲○○有犯意聯
    絡、或行為分擔，何況，此猶難解免被告甲○○之刑事責任
    ；另被告牛耳公司等聲請傳喚證人饒立凡部分，本院認前揭
    事證已臻明確，無再行調查之必要，併此敘明。
  (七)綜上，被告牛耳公司、甲○○前揭所辯，均不足採信，本件
    事證明確，被告牛耳公司、甲○○前揭犯行洵堪認定，應依
    法論科。
二、核被告甲○○所為，係犯著作權法第92條之擅自以公開演出
    、改作之方法侵害他人之著作財產權罪。又改作為公開傳輸
    之階段行為、被告改作之低度行為應為公開演出之高度行為
    所吸收，不另論罪。被告利用不知情之成年人員為重新編曲
    、改作，公開演奏前揭曲目，為間接正犯。再按法人之代表
    人、法人或自然人之代理人、受雇人或其他從業人員，因執
    行業務，犯第91條至第93條、第95條至第96條之1 之罪者，
    除依各該條規定處罰其行為人外，對該法人或自然人亦科各
    該條之罰金，著作權法第101 條第1 項定有明文。被告甲○○為被告牛耳公司法律上之代表人，其因執行職務而犯著作
    權法第92條之罪，被告牛耳公司自應依同法第101 條第1 項
    規定，科以著作權法第92條所定之罰金刑。爰審酌被告甲○○受高等教育，且為從事音樂工作之人，本更應為謹慎處理
    相關音樂著作權授權事宜，竟枉顧上開音樂著作係他人辛苦
    之智慧結晶，而為公開演出、改作行為，並對著作權人之權
    益造成損害，所為實屬非是，惟佐以被告甲○○乃係因籌辦
    攸關總統府之重要音樂會，且非用於商業營利目的，一時失
    慮，始為前揭利用行為，惡性非重，及犯罪後，已當庭表示
    願向證人丁○○道歉（見本院98年7 月23日審判筆錄第3 頁
    ）等一切情狀，量處如主文所示之刑，並諭知易科罰金之折
    算標準。另對被告牛耳公司科以如主文第二項所示之罰金。
    末查，被告甲○○前未曾受有期徒刑以上刑之宣告，此有臺
    灣高等法院被告前案紀錄表1 份存卷可考，被告甲○○因一
    時失慮致犯本罪，被告甲○○已當庭表示願對證人丁○○為
    道歉，如前所述，且依證人丁○○於本院審理中再指稱：有
    說和解之事，除登報道歉外，願意給付20, 000 元給律師，
    並以伊名義捐出120,000 元予兒童發展中心等情（見本院98
    年8 月17日審判筆錄第12頁），顯見被告甲○○確有與證人
    丁○○和解之誠意，嗣僅因與證人丁○○就賠償金額無法達
    成共識，而未能和解甚明，被告甲○○經此偵、審之教訓，
    自當知所惕勉而無再犯之虞，本院綜核各情認上開對被告甲○○所宣告之刑以暫不執行為適當，故併予宣告緩刑2 年，
    以啟自新，並依刑法第74條第2 項第4 款規定，諭知應於本
    案判決確定後6 個月內，向公庫捐款50,000元。
三、公訴人起訴雖認被告牛耳公司等尚有將前揭「福爾摩沙頌」
    、「天總是攏會光」2 首曲目於96年11月25日在電視台公開
    播送之行為云云。惟此為被告牛耳公司、甲○○等堅決否認
    （見97年度偵字第16999 號偵查卷第14頁），且依被告牛耳
    公司與國家文化總會所簽立之工作委託合約書內容，亦無足
    認定國家文化總會委託籌辦事項包括將前揭2 首曲目於96年
    11月25日在電視台內公開播送之行為。此外，遍查卷附事證
    ，並無證據可資證明被告牛耳公司、甲○○確有公訴人所指
    稱之公開播送行為，此部分尚難認係被告牛耳公司、甲○○
    所為，惟此部分檢察官認與前開經論罪科刑部分，屬實質一
    罪關係，爰不另為無罪之諭知，併此敘明。
據上論斷，應依刑事訴訟法第29 9條第1 項前段，著作權法第92
條、第101 條第1 項、刑法第11條前段、第41條第1 項前段、第
74條第1 項第1 款、第2 項第4 款，判決如主文。
本案經檢察官楊婉鈺到庭執行職務。
中    華    民    國    99    年    2     月    8     日
                          刑事第十七庭  法  官  賴淑美
以上正本證明與原本無異。
如不服本判決應於收受送達後10日內向本院提出上訴書狀，並應
敘述具體理由；其未敘述上訴理由者，應於上訴期間屆滿後20日
內向本院補提理由書（均須按他造當事人之人數附繕）「切勿逕
送上級法院」。
                                        書記官  許翠燕
中    華    民    國    99    年    2     月    11    日
附錄：本案論罪科刑法條全文
著作權法第92條
擅自以公開口述、公開播送、公開上映、公開演出、公開傳輸、
公開展示、改作、編輯、出租之方法侵害他人之著作財產權者，
處三年以下有期徒刑、拘役、或科或併科新臺幣七十五萬元以下
罰金。
著作權法第101條第1項
法人之代表人、法人或自然人之代理人、受雇人或其他從業人員
，因執行業務，犯第91條至第93條、第95條至第96條之1 之罪者
，除依各該條規定處罰其行為人外，對該法人或自然人亦科各該
條之罰金。

司法院資訊處製作；財團法人民間司法改革基金會備份。
